ACORDAO-COMPLETO-2405953

ACÓRDÃO 1774/2021 ATA 4/2021 - PRIMEIRA CÂMARA

VISTOS, relatados e discutidos estes autos de representação formulada pela Superintendência Estadual da Fundação Nacional da Saúde no Estado de Alagoas, apontando a ocorrência de irregularidades na execução do Convênio 980/2003 (Siafi 489309) , celebrado entre aquela Fundação e o município Poço das Trincheiras/Alagoas, para a construção de sistema de abastecimento de água,
ACORDAM os Ministros do Tribunal de Contas da União, reunidos em sessão de 1ª Câmara, diante das razões expostas pelo relator, em:
9.1. com fundamento no art. 268, inciso VII, §3º, do Regimento Interno do TCU, determinar a audiência de Maria Lúcia Custódio da Silva, tomadora de contas da Fundação Nacional de Saúde, para que apresente suas razões de justificativa quanto à seguinte irregularidade:
9.1.1. conduta: abster-se de dar fiel cumprimento à determinação do Acórdão 13521/2019-TCU-Primeira Câmara;
9.1.2. resultado: obstar a continuidade dos trâmites necessários à responsabilização dos agentes que deram cauda ao dano apurado na execução do Convênio 980/2003 (Siafi 489309) 
9.1.3. nexo de causalidade: a omissão da responsável fez com que medidas administrativas não fossem adotadas no âmbito interno da Funasa para dar cumprimento à determinação do Acórdão 13521/2019-TCU-Primeira Câmara;
9.1.4. culpabilidade: na função de tomadora de contas da Funasa e de assinante do Despacho 92/2019 Socom/AL (peça 9, p. 1) , Maria Lúcia Custódio da Silva teve conhecimento da supracitada determinação e estava em condições de lhe dar fiel cumprimento;
9.1.5. critérios normativos violados: Acórdão 13521/2019-TCU-Primeira Câmara;
9.2. com fundamento no art. 250, inciso II, do Regimento interno do TCU, determinar que a Fundação Nacional de Saúde, no prazo de 30 dias, sob pena de multa e responsabilização solidária, cumpra a determinação do Acórdão 13521/2019-TCU-Primeira Câmara, instaurando a devida Tomada de Contas Especial, arrolando como responsáveis todos os agentes apontados em tal julgado e incluindo, para cada um deles, os respectivos elementos de responsabilização, quais sejam, conduta, nexo de causalidade, resultado e culpabilidade.

Representação sobre possíveis irregularidades, sem dano, cometidas na execução do Convênio 980/2003 (Siafi 489309) firmado entre a Funasa e o Município de Poço das Trincheiras, Alagoas.

Primeira Câmara

Governo do Estado de Alagoas.

3. Interessados/Responsáveis: não há.

13.1. Ministros presentes: Benjamin Zymler (na Presidência), Walton Alencar Rodrigues (Relator) e Jorge Oliveira.
13.2. Ministro-Substituto convocado: Marcos Bemquerer Costa.

ACORDAO-COMPLETO-2534997

Acórdão de Relação 2910/2022 - Primeira Câmara

Acórdão de Relação

WALTON ALENCAR RODRIGUES

Adoto, como relatório, a instrução da unidade técnica (peças 12-14) :
1.	Trata-se de representação formulada pela Superintendência Estadual da Fundação Nacional da Saúde no estado de Alagoas (Suest/AL) , na qual o superintendente estadual, Sr. Jean Jacks Cavalcante Gomes, CPF XXX.017.354-XX, alega a ocorrência de irregularidades, sem danos ao erário, perpetradas no âmbito da execução do Convênio 980/2003 (Siafi 489309) , celebrado entre a Fundação Nacional de Saúde (Funasa) e o município Poço das Trincheiras/Alagoas, para a construção de um sistema de abastecimento de água (peça 1, p. 1-2) .
2.	Como se verá adiante, a representante reporta que, embora o objeto do Convênio 980/2003 tenha sido completamente executado pelo município de Poço das Trincheiras/AL, o sistema de abastecimento de água ainda não havia entrado em operação, haja vista que a Companhia de Saneamento do Estado de Alagoas (Casal) não cumprira o termo de compromisso firmado com o município por meio do qual se responsabilizara a concluir as obras das adutoras.
HISTÓRICO
3.	Em 28/8/2019, a Suest/AL ofereceu representação perante esta Corte de Contas em razão de:
possi¿veis irregularidades, sem dano, cometidas na execuc¿a¿o do Conve¿nio 980/2003 (Siafi 489309) firmado entre a Funasa e o munici¿pio de Poc¿o das Trincheiras/AL, para a execuc¿a¿o de um sistema de abastecimento de a¿gua, uma vez que o referido conve¿nio teve seu objeto conclui¿do sem no entanto haver benefi¿cio a¿ populac¿a¿o devido a¿ ause¿ncia de a¿gua, pois desde a sua conclusa¿o, e ate¿ a presente data, a Casal, ainda na¿o aportou a¿gua na localidade, alegando a necessidade de conclusa¿o de obras em adutoras (grifos nossos, peça 1, p. 1) 
4.	Em 8/10/2019, na instrução inicial deste Tribunal, registrou-se que a prestação de contas apresentada pela convenente fora reprovada por conta da ausência de benefício à população, a despeito da execução física de 94,29% apurada pela própria Suest/AL em sede de TCE. Entendeu-se então que não cabia ao TCU julgar as contas do convênio, uma vez que, embora majoritariamente federais, os recursos teriam sido regularmente aplicados, o que teria sido confirmado pela própria Funasa (peça 3) .
5.	O pronunciamento da subunidade, de 23/10/2019, discordando da proposta da instrução anterior, apontou vasta jurisprude¿ncia do TCU no sentido de que a mera execuc¿a¿o do objeto conveniado na¿o se mostra suficiente para aprovar as contas do gestor responsa¿vel, sendo necessa¿rio que a obra traga, de fato, benefi¿cios a¿ populac¿a¿o e atinja os fins para os quais foi proposta (Aco¿rda¿os 8248/2013, 549/2018, da 1ª Ca¿mara, 3388/2011, 5821/2011 e 299/2008 da 2ª Ca¿mara) (peça 4, p. 1) .
6.	Valendo-se destes argumentos, em 12/11/2019, o Acórdão 13521/2019-TCU-Primeira Câmara, Relator Walton Rodrigues, determinou a¿ Funasa que reabrisse e concluísse a TCE objeto do Conve¿nio 980/2003 (Siafi 489309) e a enviasse ao TCU no prazo ma¿ximo de 180 dias, atentando-se, entre outros aspectos, à responsabilização dos agentes da prefeitura que formularam a proposta do conve¿nio, da Casal e aqueles da própria Funasa que aprovaram a prestação de contas e não deram continuidade à TCE (peça 6) .
7.	As informações fornecidas foram juntadas às peças 9 e 10 e serão objeto do exame técnico a seguir.
EXAME TÉCNICO
8.	O quadro abaixo elenca os principais documentos encaminhados pela Suest/AL em resposta à supracitada determinação do Acórdão 13521/2019-TCU-Primeira Câmara:
Quadro 1: Principais documentos
encaminhados pela Suest/AL
Item		Conteúdo								Peça 9/pág.
1	Despacho 92/2019, determinando a revisão do último parecer financeiro	1
2	Despacho 2/2020, descrevendo a situação da prestação de contas		2-3
3	Ficha de qualificação do Sr. José G. R. Silva, ex-gestor municipal		4-5
4	Ficha de qualificação da Sra. Maria A. F. R. Silva, gestora municipal	6-7
5	Ficha de qualificação do Sr. Artur L. da S. Filho, ex-agente municipal	8-9
6	Ofícios notificando a reabertura da TCE					10-12
7	Demonstrativos de débito							13-18
8	Ofícios solicitando de autorizac¿a¿o de inscric¿a¿o do agente responsa¿vel	19-23
9	Extratos do Siafi								24-27
10	Comprovantes da baixa da inscrição de responsáveis 			28-31
11	Extratos do Siafi								34-35
Fonte: peças 9 e 10
9.	Dos documentos listados acima, é oportuno destacar o Despacho 2/2020, que, em cumprimento à ordem da tomadora de contas especial no Despacho 92/2019, registra que o valor reprovado das contas do Convênio 980/2003 (Siafi 489309) consiste em R$ 394.882,84 (R$ 383.224,05 de recursos da Funasa e R$ 11.658,79 de contrapartida do município) , haja vista que parte dos recursos transferidos teriam sido devolvidos pelo município (peça 9, p. 2) .
10.	Aduz o Despacho 2/2020 que foram arrolados como responsáveis os prefeitos gestores do convênio e o Sr. Artur Lopes da Silva Filho, agente da prefeitura que teria assumido o compromisso de operação do sistema através do termo de compromisso de sustentabilidade das ações de saneamento assinado em 27/02/2004. Os agentes da Casal não teriam sido incluídos entre os responsáveis porque, segundo a Funasa, a instrução do auditor do TCU juntado à peça 3 concluiu que a responsabilização desses agentes foge da competência desta Corte de Contas (peça 9, p. 2-3) .
Análise
11.	O item 1.6.2 do Acórdão 13521/2019-TCU-Primeira Câmara determinou a¿ Funasa que reabrisse e concluísse a TCE objeto do Conve¿nio 980/2003 (Siafi 489309) observando os seguintes critérios:
1.6.2. a necessidade de ana¿lise da responsabilidade:
1.6.2.1. dos agentes da Prefeitura que formularam a proposta do conve¿nio, inclusive assumindo o compromisso de "manter em condic¿o¿es normais de operac¿a¿o e funcionamento" o sistema de abastecimento a ser construi¿do com os recursos da Funasa, conforme Termo de Compromisso de Sustentabilidade das Ac¿o¿es de Saneamento datado de 27/02/2004;
1.6.2.2. da Companhia de Saneamento de Alagoas (Casal) por ter assumido compromisso de operar e administrar o sistema (conforme Termo de Compromisso de Sustentabilidade das Ac¿o¿es de Saneamento datado de 27/02/2004) , bem como aprovado o projeto de engenharia (conforme consta no Despacho 39/2019 DIESP-AL) , na¿o obstante ate¿ 24/10/2018 (conforme ofi¿cio do seu Presidente) , na¿o existirem as obras das adutoras necessa¿rias a¿ operac¿a¿o e funcionamento do sistema;
1.6.2.3. Dos agentes da Funasa que aprovaram a prestac¿a¿o de contas, bem como daqueles que na¿o adotaram as provide¿ncias devidas para a continuidade da tomada de contas especial (grifos não constam do original) .
12.	Os documentos listados no Quadro 1 demonstram que as providências adotadas pela Funasa não são suficientes para considerar integralmente cumprida a determinação do Acórdão 13521/2019-TCU-Primeira Câmara.
13.	O valor a ser imputado pela Funasa aos responsáveis (R$ 394.882,84) agrega tanto recursos repassados pela Funasa quanto pelo município convenente a título de contrapartida. Isso está de consonância com a cláusula II, alínea "l", do convênio, que dispõe que cabe ao convenente devolver ao concedente os recursos não aplicados, inclusive os da contrapartida (peça 1, p. 5) , e com a jurisprudência do pacífica do TCU (Acórdão 2423/2015-TCU-Segunda Câmara, 1.209/2007, da 1ª Câmara; 3.000/2008, 1.064/2010 e 932/2011, da 2ª Câmara; e 1.403/2008 e 1.467/2010, do Plenário) .
14.	Os demonstrativos de débito consignam o montante de R$ 1.488.935,03 a ser imputado, composto pela soma do principal (R$ 520.095,09) , acrescido de juros (R$ 561.968,05) e da variação da Selic (R$ 406.871,88) (peça 9, p. 13-18) . Tal cifra também consta dos extratos do Siafi encaminhados, que, contudo, contêm os nomes de apenas dois dos três responsáveis listados nas fichas de qualificação apresentadas pela Funasa (peça 9, p. 24-35) .
15.	Constam da documentação entregue as fichas de qualificação do Sr. José Gildo Rodrigues da Silva, ex-prefeito, e da Sra. Maria Aparecida Ferreira Rodrigues Silva, atual prefeita do município de Poços das Trincheiras/AL (peça 9, p. 4-7) , mas não há referência aos períodos de gestão ou aos elementos de responsabilização (conduta, nexo de causalidade, resultado e culpabilidade) , que permitiriam aferir os motivos que levaram a Funasa a arrolar estes gestores como responsáveis. A despeito dessa omissão, cumpre anotar que os autos contêm o termo de convênio com a assinatura do Sr. José G. R. Silva, ex-prefeito (peça 1, p. 12) , e que o portal eletrônico do município registra que a Sra. Maria A. F. R. Silva é a atual prefeita de Poços das Trincheiras/AL.
16.	Há também a ficha de qualificação do Sr. Artur L. S. Filho, que, como já mencionado, consoante a Funasa, seria agente do município que, em 27/02/2004, teria assumido o compromisso da operação do sistema objeto do convênio (peça 9, p. 8-9) mediante termo de compromisso de sustentabilidade das ações de saneamento, documento este que, contudo, não foi encaminhado ao TCU. Aliás, o sistema DGI do TCU não aponta nenhum vínculo entre esse agente e o município convenente.
17.	Vale ainda observar que, em afronta ao Acórdão 13521/2019-TCU-Primeira Câmara, os documentos apresentados não contêm fichas de qualificação de agentes da Funasa que aprovaram a prestac¿a¿o de contas e daqueles que na¿o adotaram as provide¿ncias devidas para a continuidade da TCE. Tampouco foram fornecidas justificativas para esta omissão.
18.	O Acórdão 13521/2019-TCU-Primeira Câmara elenca claramente os agentes que deveriam ser arrolados como responsáveis na TCE: agentes da prefeitura, da Casal e da Funasa. Ainda assim, o Despacho 2/2020, assinado pela chefe de serviços de convênio da Funasa, informa que os agentes da Casal não teriam sido incluídos porque a instrução de auditor do TCU juntada à peça 3 entendeu que a responsabilização desses agentes foge da competência desta Corte de Contas.
19.	Da leitura da instrução da peça 3, do pronunciamento da subunidade da peça 4 e do Acórdão 13521/2019-TCU-Primeira Câmara, não resta nenhuma margem de dúvida de que esse julgado encampou o entendimento do titular da 3ª Diretoria da SecexSaúde, tanto é que reproduziu na íntegra a determinação por ele proposta.
20.	Não cabe aos gestores públicos se recusarem a dar cumprimento a uma determinação expressa com amparo em argumentos de instruções que não fundamentaram os acórdãos proferidos pelo Tribunal. O TCU não se manifesta oficialmente por meio dos seus auditores e sim por meio de seus ministros, seja mediante decisões do Plenário, das Câmaras ou, ainda, nos casos previstos no seu regimento interno, aquelas de índole monocrática.
21.	Nos termos do art. 1º, I, da Lei 8443/1992, ao TCU compete julgar as contas daqueles que derem causa a perda, extravio ou outra irregularidade de que resulte dano ao erário. A representação da Suest/AL aponta como principal causa para que a obra financiada pela União não esteja gerando benefícios para os munícipes decorre da omissão da Casal, que não finalizou as obras de adutoras, impossibilitando o aporte de água até o local. Isto deixa claro a necessidade de responsabilizar os agentes da Casal que contribuíram para o impasse aqui tratado.
22.	Ademais, é entendimento sedimentado por esta Corte de Contas de que terceiro/particular que concorra para o cometimento de dano ao erário pode ser responsabilizado pelo prejuízo causado em tomada de contas especial. Com efeito, é o entendimento dos Acórdão 2562/2007-TCU-Primeira Câmara (relatoria Min. Augusto Nardes) ; 946/2013-Plenário (relatoria Min. Benjamin Zymler) ; 8.744/2016-Segunda Câmara (relatoria Min. Raimundo Carreiro) ; 10.261/2017-Primeira Câmara (relatoria Min. Walton Alencar Rodrigues) ; 3.328/2019-Primeira Câmara (relatoria Min. Benjamin Zymler) .
23.	Durante a instrução do TCE a ser instaurada, a todos os responsáveis arrolados será oportunizado o contraditório e a ampla defesa para que exponham eventuais alegações de defesa tendentes a afastar a responsabilidade pelo dano ao erário a eles imputado no processo. Esta responsabilização deve ser empreendida pelo TCU, órgão encarregado constitucionalmente de julgar as contas daqueles que derem causa a perda, extravio ou outra irregularidade de que resulte prejuízo ao erário público (art. 71, II, CF/88) , e não pelos gestores da Funasa.
24.	Todas as considerações dos parágrafos precedentes levam à conclusão de que a omissão da Funasa em dar fiel cumprimento à determinação do Acórdão 13521/2019-TCU-Primeira Câmara, arrolando como responsáveis todos os agentes referidos no item 1.6.2 desse julgado, não decorre de mera falha que poderia ser praticada por qualquer pessoa de diligência mediana. Trata-se, na verdade, de omissão dolosa dos tomadores de contas que, voluntariamente, se recusaram à responsabilização dos agentes da Casal e da Funasa.
25.	Diante disso, propõe-se aplicar multa, sem audiência prévia, à Sra. Maria Lúcia Custódio da Silva, tomadora de contas especial da Funasa, e determinar que a Funasa, no prazo de 30 dias, sob pena de multa e responsabilização solidária, cumpra a determinação do Acórdão 13521/2019-TCU-Primeira Câmara, instaurando a TCE, arrolando como responsáveis todos os agentes apontados nesse julgado e incluindo, para cada um deles, os respectivos elementos de responsabilização, quais sejam, conduta, nexo de causalidade, resultado e culpabilidade.
CONCLUSÃO
26.	O exame técnico demonstrou que as providências adotadas pela Funasa não são suficientes para considerar cumprida a determinação do Acórdão 13521/2019-TCU-Primeira Câmara. Tal omissão não decorre de mera falha que poderia ser praticada por qualquer pessoa de diligência mediana. Trata-se, na verdade, de omissão dolosa dos tomadores de contas que, voluntariamente, se recusaram à responsabilização dos agentes da Casal e da Funasa.
27.	Diante disso, propõe-se aplicar multa, sem audiência prévia, à Sra. Maria Lúcia Custódio da Silva, tomadora de contas especial da Funasa, e determinar que a Funasa, no prazo de 30 dias, sob pena de aplicação de multa e responsabilização solidária, cumpra a determinação do Acórdão 13521/2019-TCU-Primeira Câmara, instaurando a TCE, arrolando como responsáveis todos os agentes apontados nesse julgado e incluindo, para cada um deles, os respectivos elementos de responsabilização, quais sejam, conduta, nexo de causalidade, resultado e culpabilidade.
PROPOSTA DE ENCAMINHAMENTO
28.	Ante todo o exposto, submetem-se os autos à consideração superior, propondo
I.	com fundamento no art. 268, inciso VII, §3º, do Regimento Interno do TCU, aplicar multa, sem audiência prévia, à agente abaixo assinalada:
Nome/CPF/função: Sra. Maria Lúcia Custódio da Silva, XXX.429.014-XX, tomadora de contas da Fundação Nacional de Saúde.
Conduta: abster-se de dar fiel cumprimento à determinação do Acórdão 13521/2019-TCU-Primeira Câmara.
Resultado: obstar a continuidade dos trâmites necessários à responsabilização dos agentes responsáveis pelo dano apurado na execução do Convênio 980/2003 (Siafi 489309) .
Nexo de causalidade: a omissão da responsável fez com que medidas administrativas não fossem adotadas no âmbito interno da Funasa para dar cumprimento à referida determinação.
Culpabilidade: na função de tomadora de contas da Funasa e de assinante do Despacho 92/2019 Socom/AL (peça 9, p. 1) , a Sra. Maria Lúcia Custódio da Silva teve conhecimento da referida determinação e estava em condições de lhe dar fiel cumprimento.
Critérios normativos violados: Acórdão 13521/2019-TCU-Primeira Câmara.
II.	com fundamento no art. 250, inciso II, do RI/TCU, determinar que a Fundação Nacional de Saúde, no prazo de 30 dias, sob pena de multa e responsabilização solidária, cumpra a determinação do Acórdão 13521/2019-TCU-Primeira Câmara, instaurando a devida Tomada de Contas Especial, arrolando como responsáveis todos os agentes apontados nesse julgado e incluindo, para cada um deles, os respectivos elementos de responsabilização, quais sejam, conduta, nexo de causalidade, resultado e culpabilidade.

não há

Não atuou.

REPRESENTAÇÃO. DESCUMPRIMENTO DE DETERMINAÇÃO DO TCU. AUDIÊNCIA. DETERMINAÇÃO.

REPRESENTAÇÃO (REPR)

Secretaria de Controle Externo da Saúde (SecexSaude).

Trata-se de representação formulada pela Superintendência Estadual da Fundação Nacional da Saúde no Estado de Alagoas (Suest/Funasa/AL) , apontando a ocorrência de irregularidades na execução do Convênio 980/2003 (Siafi 489309) , celebrado entre aquela Fundação e o município Poço das Trincheiras/Alagoas, para a construção de sistema de abastecimento de água (peça 1, p. 1-2) .
A representante informou que, embora o objeto do Convênio 980/2003 tenha sido completamente executado pelo Município, o sistema de abastecimento de água ainda não havia entrado em operação, pois a Companhia de Saneamento do Estado de Alagoas (Casal) não cumpriu o termo de compromisso firmado com aquele Ente, por meio do qual se responsabilizou a concluir as obras das adutoras.
Tendo em vista a pacífica jurisprudência do TCU, no sentido de que a mera execução do objeto conveniado não se mostra suficiente para aprovar as contas do gestor responsável, sendo necessário que a obra atinja os fins para os quais foi proposta, o Acórdão 13521/2019-TCU-Primeira Câmara, de minha relatoria, determinou a¿ Funasa a reabertura e conclusão da tomada de contas especial que tratou do Convênio 980/2003 (Siafi 489309) , bem como seu envio ao TCU no prazo máximo de 180 dias.
Este acórdão indicou, expressamente, a necessidade de análise da responsabilidade dos servidores municipais, que formularam a proposta do convênio, dos agentes da Casal, que aprovaram o projeto sem ter sido efetuada a ligação do sistema, e dos servidores da Funasa, que aprovaram a prestação de contas e não deram continuidade à TCE (peça 6) .
No entanto, como demonstra a análise da unidade técnica (peças 12-14) , os documentos produzidos pelos tomadores de contas demonstram que os agentes da Casal não foram incluídos no rol de responsáveis, tendo como fundamento conclusão da instrução do auditor do TCU (peça 3) , de que a responsabilização destes foge da competência do TCU.
Ademais, não foram apresentadas fichas de qualificação de agentes da Funasa que aprovaram a prestação de contas, nem dos que não adotaram as providências devidas para a continuidade da TCE, e não há justificativas para tal omissão.
Diante disso, a unidade técnica propõe aplicar multa, sem audiência prévia, à Maria Lúcia Custódio da Silva, tomadora de contas especial da Funasa, e determinar a esta Fundação que, no prazo de 30 dias, sob pena de aplicação de multa e responsabilização solidária, cumpra a determinação do Acórdão 13521/2019-TCU-Primeira Câmara, instaurando a TCE e arrolando como responsáveis todos os agentes apontados neste julgado.
Feito breve resumo dos fatos, passo a decidir.
Nos termos do art. 1º, inciso I, da Lei 8443/1992, ao TCU compete julgar as contas daqueles que derem causa a perda, extravio ou outra irregularidade de que resulte dano ao Erário. A representação da Suest/Funasa/AL aponta como principal causa para que a obra financiada pela União não tenha propiciado os benefícios para os munícipes decorre da omissão da Casal, que não finalizou as obras de adutoras, impossibilitando o aporte de água até o local. 
Tal situação demonstra a necessidade de responsabilizar os agentes da empresa. É pacífico o entendimento firmado pela jurisprudência deste Tribunal no sentido de que terceiro ou particular que concorra para o cometimento de dano ao Erário pode ser responsabilizado pelo prejuízo causado em tomada de contas especial. 
Os tomadores de contas não incluíram os agentes da Casal no rol de responsáveis tendo como fundamento a conclusão da instrução do auditor do TCU (peça 3) , de que a responsabilização destes foge da competência do TCU. 
Não cabe aos gestores públicos se recusarem a dar cumprimento à determinação expressa dos acórdãos proferidos pelo TCU, com amparo em argumentos de instruções que não os fundamentaram. Este Tribunal não se manifesta oficialmente por meio dos seus auditores, mas por meio de seus ministros, seja mediante decisões do Plenário, das Câmaras ou, ainda, nos casos previstos no seu regimento interno, por meio de decisões monocráticas.
Ademais, não há justificativas para não responsabilizar os servidores da Funasa que aprovaram a prestação de contas, nem os que não adotaram as providências devidas para a continuidade da TCE.
Assim, as ações tomadas pela Funasa não são suficientes para considerar cumprida a determinação do Acórdão 13521/2019-TCU-Primeira Câmara. A omissão dos tomadores de contas que, voluntariamente, se recusaram à responsabilização dos agentes da Casal e da Funasa, não decorre de mera falha que poderia ser praticada por pessoa de diligência mediana. 
Acolho integralmente os argumentos da unidade técnica para determinar à Funasa que cumpra a determinação do Acórdão 13521/2019-TCU-Primeira Câmara, instaurando a TCE, arrolando como responsáveis todos os agentes apontados neste julgado e incluindo, para cada um deles, os respectivos elementos de responsabilização, quais sejam, conduta, nexo de causalidade, resultado e culpabilidade.
Nos termos do art. 268, § 3º, do Regimento Interno do TCU, a aplicação da multa sem audiência prévia, com fundamento nos incisos IV, V, VI, VII ou VIII deste mesmo artigo, prescinde de prévia audiência dos responsáveis, desde que a possibilidade de sua aplicação conste da comunicação do despacho ou da decisão descumprida ou do ofício de apresentação da equipe de fiscalização.
Sendo assim, determino a audiência de Maria Lúcia Custódio da Silva, tomadora de contas especial da Funasa, para que apresente suas razões de justificativa tendo em vista o descumprimento de determinação expressa do acórdão supracitado, deixando de responsabilizar diversos agentes.
Feitas essas considerações, voto por que o Tribunal acolha a minuta de acórdão que ora submeto à deliberação do colegiado.
TCU, Sala das Sessões Ministro Luciano Brandão Alves de Souza, em 23 de fevereiro de 2021.
WALTON ALENCAR RODRIGUES 
Relator